臺灣高等法院臺南分院刑事判決
110年度交上訴字第59號
上  訴  人  臺灣臺南地方檢察署檢察官
被      告  李威儀
選任辯護人  賴鴻鳴律師
            黃俊達律師
            陳思紐律師
上列上訴人因被告公共危險案件，不服臺灣臺南地方法院109年
度交訴字第95號中華民國109年10月27日第一審判決（起訴案號
：臺灣臺南地方檢察署108年度偵字第17045號），提起上訴，本
院判決如下：
    主  文
上訴駁回。
    理  由
一、公訴意旨略以：被告李威儀於民國108年9月11日上午9時19
    分許，駕駛車牌號碼000-00號營業小客車沿臺南市○○區○○路
    000號前由北往南方向，起駛進入外側車道，不慎與被害人
    張瑞展所騎乘，沿中山路外側車道同向行經該處之車牌號碼
    000-000號普通重型機車發生碰撞，被害人張瑞展因而人、
    車倒地，受有右側前臂擦傷、右側手部擦傷之傷害（所涉過
    失傷害部分，未據告訴）。詎被告李威儀明知其車輛與他車
    發生碰撞，已可預見張瑞展可能受有傷害，竟未對被害人張
    瑞展施以必要之救護或將之送醫救治，亦未報警並等候警方
    及救護人員到場處理，即基於肇事逃逸之不確定故意，逕自
    駕車離開現場，因認被告涉犯刑法第185條之4駕駛動力交通
    工具肇事逃逸罪嫌。
二、按犯罪事實之認定，係據以確定具體的刑罰權之基礎，自須
    經嚴格之證明，故其所憑之證據不僅應具有證據能力，且須
    經合法之調查程序，否則即不得作為有罪認定之依據。倘法
    院審理之結果，認為不能證明被告犯罪，而為無罪之諭知，
    即無刑事訴訟法第154條第2項所謂「應依證據認定」之犯罪
    事實之存在。因此，同法第308條前段規定，無罪之判決書
    只須記載主文及理由。而其理由之論敘，僅須與卷存證據資
    料相符，且與經驗法則、論理法則無違即可，所使用之證據
    亦不以具有證據能力者為限，即使不具證據能力之傳聞證據
    ，亦非不得資為彈劾證據使用。故無罪之判決書，就傳聞證
    據是否例外具有證據能力，本無須於理由內論敘說明，最高
    法院100年度台上字第2980號著有判決可資參照，是以本案
    被告既經本院認定犯罪不能證明，本判決即不再論述所援引
    有關證據之證據能力，合先敘明。
三、次按犯罪事實應依證據認定之，無證據不得認定犯罪事實；
    不能證明被告犯罪或其行為不罰者，應諭知無罪之判決，刑
    事訴訟法第154條第2項、第301條第1項分別定有明文。次按
    認定不利於被告之事實，須依積極證據，苟積極證據不足為
    不利於被告事實之認定時，即應為有利被告之認定，更不必
    有何有利之證據，復有最高法院30年上字第816號判決先例
    可資參考。又事實之認定，應憑證據，如未能發現相當證據
    ，或證據不足以證明，自不能以推測或擬制之方法，為裁判
    基礎；認定犯罪事實，所憑之證據，雖不以直接證據為限，
    間接證據亦包括在內，然無論直接或間接證據，其為訴訟上
    之證明，須於通常一般之人均不致於有所懷疑，而得確信其
    為真實之程度者，始得據之為有罪之認定，倘其證明尚未達
    到此一程度，而有合理性懷疑之存在時，即無從為有罪之認
    定，此亦有最高法院40年台上字第86號、76年台上字第4986
    號判決先例可參。再刑法第185條之4之肇事逃逸罪，其客觀
    構成要件為行為人駕駛動力交通工具肇事，且致人死傷而逃
    逸，主觀要件則須行為人對致人死傷之事實有所認識，並進
    而決意擅自逃離肇事現場，始足當之（最高法院99年度台上
    字第6594號判決意旨參照）；又所謂「逃逸」係指行為人主
    觀上對其駕駛動力交通工具肇事致人死傷已有認識，客觀上
    並有擅自離開肇事現場之行為而言。再刑法第185條之4係以
    駕駛動力交通工具肇事致人死傷而逃逸為其犯罪構成要件。
    依該條文規定於「公共危險」罪章之體系解釋，該條之立法
    目在於控制風險，避免損害擴大，所主要保護之法益為人身
    救護，倘將該要件中之「致人死傷」要件解釋為客觀處罰條
    件，恐有過度評價之疑慮，認將其解釋為不法構成要件要素
    ，較符合立法之目的。故行為人對於駕車肇事致人於死或傷
    應有所認識，始有構成肇事逃逸之可能。該項主觀構成要件
    必須依證據認定之，倘依證據無從達到一般人均無合理懷疑
    而得以確信之程度，依法即應認為行為人對於其肇事致人於
    死或傷並無認識，欠缺犯罪故意而應為無罪之諭知。參以刑
    事訴訟法第161條第1項亦規定，檢察官就被告犯罪事實，應
    負舉證責任，並指出證明之方法，是檢察官對於起訴之犯罪
    事實，應負提出證據及說服之實質舉證責任，倘其所提出之
    證據，不足為被告有罪之積極證明，或其指出證明之方法，
    無從說服法院以形成被告有罪之心證，基於無罪推定之原則
    ，自應為被告無罪判決之諭知（最高法院92年台上字第128
    號判決先例意旨參照）。
四、本件公訴意旨認被告涉有上開罪嫌係以：被告於警詢及偵查
    中之供述、證人即被害人張瑞展於警詢及偵查中之指訴、證
    人沈秉錫於偵查中之證述、道路交通事故現場圖、道路交通
    事故調查報告表(一)、(二)、衛生福利部臺南醫院診斷證明
    書、臺南市政府警察局第二分局交通分隊道路交通事故行車
    紀錄器翻拍照片4張、光碟1片暨現場、車損照片21張等件為
    其主要論據。訊據被告固不否認於上開時地駕駛車號000-00
    號營業小客車與被害人張瑞展騎乘之機車發生交通事故，且
    即駕車離去並未留在現場處理等情。惟堅決否認有何肇事逃
    逸犯行，並辯稱：當天其駕車載客離去時，雖聽到車後有異
    聲，然因其所駕之計程車業已老舊正欲淘汰，其以為僅係車
    內零件異聲，故不以為意，不知是與被害人騎乘之機車發生
    碰撞，因而未停車即行離去，並無肇事逃逸之故意等語。
五、經查：
（一）被告李威儀於108年9月11日上午9時19分許，駕駛車牌號
      碼000-00號營業小客車沿臺南市○○區○○路000號前由北往
      南方向，起駛進入外側車道，不慎與被害人張瑞展所騎乘
      ，沿中山路外側車道同向行經該處之車牌號碼000-000號
      普通重型機車發生碰撞一節，業經被害人張瑞展於警詢及
      偵查中陳述在卷（見警卷第3至4頁、偵卷第85至86、95至
      96頁），並有道路交通事故現場圖、道路交通事故調查報
      告表(一)、(二)、臺南市政府警察局第二分局交通分隊道
      路交通事故行車記錄器翻拍照片4張、光碟1片暨現場、車
      損照片21張各件在卷（見警卷第6至8、20至32頁），並為
      被告所不爭執，此部分事實應堪認定。又被害人張瑞展因
      本件車禍人車倒地，因而受有右側前臂擦傷、右側手部擦
      傷等傷害等情，亦有衛生福利部臺南醫院診斷證明書1紙
      在卷（見警卷第5頁），此部分事實亦堪認定。
（二）按「行車前應注意之事項，依下列規定：七、起駛前應顯
      示方向燈，注意前後左右有無障礙或車輛行人，並應讓行
      進中之車輛行人優先通行。」道路交通安全規則第89條第
      1項第7款定有明文。查被告於前揭時地駕車，本應注意上
      開規定，且依當時情形，客觀上又無不能注意之情形，竟
      疏未注意應讓行進中車輛先行，致發生本件交通事故。是
      被告確有違反上開注意義務之過失甚明。又本件經送請臺
      南市車輛行車事故鑑定委員會鑑定結果認為：「一、李威
      儀駕駛營小客車，起駛未注意來往車輛，為肇事原因。二
      、張瑞展無肇事因素。」，有臺南市車輛行車事故鑑定委
      員會鑑定意見書1份（見偵卷第131至132頁）在卷可按，
      益徵被告確有前揭違反注意義務之情事甚明。
（三）刑法第13條第1項、第2項分別規定行為人對於構成犯罪之
      事實，明知並有意使其發生者，為故意；行為人對於構成
      犯罪之事實，預見其發生而其發生並不違背其本意者，以
      故意論。學理上稱前者為直接故意（確定故意），後者為
      間接故意（不確定故意或未必故意）。其實，不論「明知
      」或「預見」，僅係認識程度的差別，間接故意應具備構
      成犯罪事實的認識，與直接故意並無不同（最高法院106
      年度台上字第3462號判決意旨參照）。質言之，刑法第13
      條第2項之不確定故意，係指行為人對於構成犯罪之事實
      （包含行為與結果，即被害之人、物和發生之事），預見
      其發生，而此發生不違背本意，存有「認識」及容任發生
      之「意欲」要素，而行為人究竟有無犯罪之未必故意，乃
      個人內在之心理狀態，必須從行為人之外在表徵及其行為
      時之客觀情況，依經驗法則審慎判斷，方能發現真實。
（四）經原審勘驗卷附由證人即行駛於被告後方之公車司機沈秉
      錫所提供之行車紀錄器影像，勘驗結果如下（見原審卷第
      168至170頁）：
   1、畫面時間09：19：14行車紀錄器轉入中山路口，此時畫面
      右側可見兩台黃色計程車，在前面的計程車為李威儀所駕
      駛車號000-00號營業小客車(A車)，在後方之計程車（B車
      ）斜停等在機慢車優先道上，此時李威儀所駕駛車號000 
      -00號營業小客車(A車) 左前車頭前段部分已駛入中山路
      北向南汽車外側快車道，此時張瑞展駕駛之000-000 號重
      型機車沿中山路外側快車道同向直行靠近李威儀所駕駛車
      號000-00號營業小客車(A車)。
   2、畫面時間09：19：15李威儀所駕駛車號000-00號營業小客
      車(A 車)繼續往外側快車道移動，張瑞展駕駛之000-000 
      號重型機車仍在外側快車道行駛，但其機車前車頭與李威
      儀駕駛車號000-00號營業小客車(A車)左後側車身非常靠
      近。
   3、畫面時間09：19：16～09：19：17李威儀所駕駛車號000-0
      0號營業小客車（A車)繼續在外側快車道移動，張瑞展駕
      駛之000-000 號重型機車右偏倒地，張瑞展身體往右側倒
      下並朝機慢車道滾動，跟騎在同一方向之另一機車停在張
      瑞展之機車後方，李威儀所駕駛車號000-00號營業小客車
      （A 車）繼續在外側快車道往前行駛，B車繼續待在原地
      ，未有移動。
   4、畫面時間09：19：17～09：19：18張瑞展之機車倒臥在外
      側快車道，張瑞展滾動至機慢車優先道，其身影一度被B
      車擋住後再出現於B車前方，此時李威儀所駕駛車號000-0
       0號營業小客車(A車)繼續往前行駛。
   5、畫面時間09：19：19～09：19：20畫面中間偏右側可見張
      瑞展坐在機慢車道上，李威儀所駕駛車號000-00號營業小
      客車(A車）繼續在中山路外側快車道由北往南行駛。
   6、畫面時間09：19：21～00：19：22張瑞展從機慢車道上站
      起來，跟騎在張瑞展之後方的機車騎士將其機車騎往機慢
      車優先道，面向張瑞展，此時，李威儀所駕駛車號000-00
      號營業小客車(A車）繼續在中山路外側快車道由北往南行
      駛，B車仍未移動。
（五）依上開行車紀錄器影像可知，本件車禍係被告自路旁駕駛
      計程車向左進入車道時，和直行騎乘機車之被害人發生碰
      撞。而被告所駕駛之計程車與被害人發生碰撞之位置係其
      左側後車門後方，且擦撞痕跡非深（見警卷第31頁下方所
      示照片），是雙方雖有發生碰撞，並造成被害人人車倒地
      ，但雙方發生碰撞時之撞擊力道應非巨大、接觸碰撞時間
      亦甚短暫；又觀之被告駕車與被害人發生碰撞後，行車並
      未見有任何停頓或減速情形，亦經原審勘驗前開行車紀錄
      器影像屬實（見原審卷第170頁）。是被告與被害人發生
      碰撞車禍後，車行速度並未減慢，仍以原先之速度繼續行
      駛，並無肇事者發現肇事時，通常在第一時間會有減速之
      反射動作現象。且被告於肇事後，仍以原本速度繼續正常
      行駛，亦無肇事逃逸者亟欲逃避責任而加速逃離現場時之
      反應，故依被告於肇事之際與肇事後之駕駛反應，其是否
      確實知悉業與被害人發生碰撞，非無疑問。
（六）訊據證人即案發時停在被告後方之計程車司機林○○於原審
      審理中證稱：車禍發生後，大約1、20分鐘後被告有回到
      排班處，被告回來後我有告知被告發生車禍，我跟他說你
      撞到人了，是撞到車子。這麼跟被告說時，被告說他必須
      去備案一下，比較安全，比較不會有事情，之後被告有去
      備案等語（見原審卷第195至196頁），並有被告當時於案
      發當日上午9 時45分至民權派出所備案時之處理道路交通
      事故事後報案登記表1紙附卷可參（見警卷第9頁）。準此
      ，被告供稱其於案發之際並不知道與被害人所騎乘之機車
      發生碰撞，其嗣後返回案發地點繼續排班時，同事林○○告
      知其撞到機車，其以為係撞及案發地點附近超商處停放之
      機車，其遂至附近民權派出所備案，但不知是與被害人所
      騎乘機車發生碰撞等語，應非臨訟卸責之詞，應堪採信。
      復參以證人林○○所述被告於案發後，回至案發地點即排班
      處繼續排班等候客人之行徑，與一般計程車司機排班之日
      常相仿，與通常肇事逃逸者往往逃離現場避免為警追緝之
      行徑有異。因之，被告是否確知業已肇事而有逃避行車責
      任之故意，亦有疑義。
（七）至公訴及上訴意旨雖以：被告自承案發之際聽聞車輛有異
      聲，且車輛有震動，被告應知業已肇事，卻未停車察看而
      逕行離去，顯有肇事逃逸之故意等語。惟查，被告所駕前
      開營業用小客車為94年10月出廠，此有中華電信查詢車籍
      資料1份附卷可參（見警卷第18頁）。是該車於案發之108
      年9月11日，業已使用近14年之久，復因該車為營業用車
      ，使用頻率較一般自用小客車為高，於案發日之108年9月
      11日累積里程數已達74萬8646公里，此亦有南都汽車服務
      明細表1份在卷可考（見偵卷第49頁），故車輛行駛有雜
      音，並非異常；而被告縱使聽聞車後有異聲，但僅為「扣
      」的一聲，且案發地點鄰近臺南火車站，係相當熱鬧繁華
      之地段，往來之人車本即眾多，且案發時間為上午9時19
      分許，接近上班通勤時間，人車紛沓，旁邊復有全家便利
      商店及其他店家，及為計程車排班處，位處相當吵雜之地
      段及時段，被告聽聞異聲，不以為意而續行駕駛，非無可
      能。從而，被告辯稱其於案發之際，因不知與被害人騎乘
      之車輛發生擦撞而離開現場等語，尚非無據。被告聽聞車
      後有異聲卻未停車檢視之舉，就行車安全而言，雖有不妥
      ，然尚難肯認被告於案發當時，主觀上對於與被害人發生
      碰撞導致本件車禍造成告訴人受傷之事實有所認識，即難
      認被告有肇事逃逸之故意。從而，實難僅以被告在本案肇
      事後，續行駕駛離去現場之事實，即遽認被告主觀有明知
      肇事致人受傷逃逸之犯罪故意，而課以其肇事逃逸罪責。
（八）綜據前述，被告雖因上開起駛未注意來往車輛之過失，致
      告訴人摔車倒地而受有如上之傷害，且未停留在現場實施
      救護而駕車離去，然被告於案發時究否知悉本件車禍及因
      之導致被害人受傷，而有肇事逃逸之犯意，本院認為仍存
      有合理之懷疑，尚未到達確信其為真實之程度，既被告主
      觀上並不知或可得而知告訴人因其上開過失行為人車倒地
      ，亦即被告對於刑法第185條之4肇事逃逸之構成犯罪事實
      （駕駛動力交通工具肇事致人死傷）並無「認識」，亦無
      容任發生之「意欲」，當無所謂肇事逃逸之故意或不確定
      故意，自難逕以肇事逃逸罪相繩。
六、綜上所述，公訴意旨就被告涉犯肇事逃逸之犯行所提出之證
    據，尚未達到通常一般之人均不致有所懷疑，而得確信被告
    確有其所指上開犯行之心證程度。此外，復無其他積極證據
    足認被告有上開刑法第185條之4肇事逃逸之犯行，揆諸前揭
    法條及判決意旨，本諸無罪推定原則，及刑事犯罪須採嚴格
    證明之證據法則，即不得遽為不利被告之認定。是被告之犯
    罪自屬不能證明，依法應為無罪判決之諭知。
七、原審以不能證明被告有前開肇事逃逸之犯罪，而為被告無罪
    之判決，其認事用法，核無違誤。檢察官上訴意旨猶執前揭
    情詞指摘原判決不當，為無理由，應予駁回。　　
據上論斷，應依刑事訴訟法第368條，判決如主文。
本案經臺灣臺南地方檢察署檢察官蔡宜玲提起公訴、同署檢查官
 檢察官呂舒雯提起上訴，臺灣高等檢察署臺南檢察分署檢察官
蘇南桓到庭執行職務。　
中　　華　　民　　國　　110 　年　　3 　　月　　10　　日
                  刑事第四庭    審判長法  官  郭玫利
                                      法  官  蔡廷宜
                                      法  官  曾子珍
以上正本證明與原本無異。
檢察官如不服本判決應於收受本判決後20日內向本院提出上訴書
，其未敘述上訴理由者並得於提起上訴後20日內向本院補提理由
書。(但應受刑事妥速審判法第9條規定事項之限制)
本件被告不得上訴。　　　
　　　　　　　　　　　　　　　　　　　書記官  李淑惠　　
中　　華　　民　　國　　110 　年　　3 　　月　　10　　日
附錄法條：
刑事妥速審判法第9條
除前條情形外，第二審法院維持第一審所為無罪判決，提起上訴
之理由，以下列事項為限：
一、判決所適用之法令牴觸憲法。
二、判決違背司法院解釋。
三、判決違背判例。
刑事訴訟法第377條至第379條、第393條第1款規定，於前項案件
之審理，不適用之。